臺灣臺北地方法院民事判決　　　　　　 94年度勞訴字第156號
原　　　告　乙○
訴訟代理人　張立業律師
複代理人　　王世豪律師
被　　　告　台北市殯葬管理處
法定代理人　甲○○
訴訟代理人　丙○○○
上列當事人間請求確認僱傭關係存在事件，經本院於民國94年10
月31日言詞辯論終結，判決如下：
    主      文
原告之訴駁回。
訴訟費用由原告負擔。
    事實及理由
一、本件原告起訴主張：原告前任職被告機關擔任富德公墓靈骨
    樓管理員，負責受理靈骨寄存及管理業務。詎原告於民國84
    年3月30日遭人誣指收賄，遂與訴外人雷元榮、林玉順、洪
    本權、杜詩絃、李光勇等人，同遭臺灣台北地方法院檢察署
    檢察官（下稱台北地檢署）提起公訴，被告即於84年5月2日
    以北市字人字第1197號函將原告解僱。惟原告嗣遭本院85年
    度訴字第86號判決、臺灣高等法院93年度上訴字第1346號判
    決判無罪確定。被告既經無罪判決確定，可見原告並無工作
    不力或行為不檢之情事，被告上開終止並不合法，不生終止
    契約效力。又兩造於84、85年間雖無勞動基準法（下稱勞基
    法）規定之適用，然仍可參酌勞基法之法理。原告既無勞基
    法規定之事由卻遭被告終止契約，益認被告上開終止為不合
    法等情，爰求為確認兩造間之僱傭關係存在，被告應以工友
    之職繼續僱傭原告。
    被告則以：依行政院發布之事務管理規則於90年2月14日修
    正前第360條規定各機關對其工友如有工作不力或行為不檢
    而情節重大者，得予解僱；再依68年5月5日行政院人事行政
    局（下稱人事行政局）壹字第08239號函令：工友係屬僱用
    性質，其因案涉訟致被羈押而不能到工服勤者，宜自羈押之
    日起予以解僱，不宜援用公務人員停職復職規定辦理。而原
    告係自77年7月20日受僱被告擔任工友，嗣原告因涉嫌貪瀆
    於84年3月30日遭台北地檢署羈押，依人事行政局68年5月5
    日（68）局壹字第08239號函規定，被告自得以84年5月2日
    本市宇人字第1197號函解僱原告。兩造間契約關係既經被告
    終止，則縱原告日後經判決無罪確定，被告上開終止之效力
    仍不受影響。況依民法第488條第2項規定被告本得隨時終止
    契約，則縱原告無工作不力或行為不檢之情況，被告仍得終
    止本件僱傭契約。再被告機關之工友自87年7月1日起始有勞
    動基準法（下稱勞基法）規定之適用，故被告於84年終止系
    爭僱傭契約時並無勞基法之適用。又原告職司富德靈骨樓之
    管理，依當時民眾繳交之塔位規費與應繳納之規費，其金額
    有極大差距，亦可認原告確有工作不力且情節重大之違法。
    退步言之，縱認被告上開終止為不合法，惟原告自84年以後
    即未再有履行契約義務之行為，應認兩造已於事後默示合意
    終止契約，兩造間仍無契約關係存在等語，資為抗辯。而聲
    明求為原告之訴駁回。
二、查原告自77年7月20日起受僱被告擔任富德公墓靈骨樓管理
    員（工友），負責受理靈骨寄存及管理業務，未定契約存續
    期間。原告遭指涉嫌收賄，並於84年3月30日遭台北地檢署
    羈押，嗣經台北地檢署提起公訴，被告於84年5月2日以原告
    因案於84 年3月30日遭羈押無法到工為由，依行政院發布之
    事務管理規則以84年5月2日北市宇人字第1197號函解僱原告
    。台北地檢署上開起訴嗣遭本院85年度訴字第86號及臺灣高
    等法院93年度上訴字第1346號判決判原告無罪確定。上開事
    務管理規則係屬兩造契約之一部分之事實，有台北地檢署84
    年度偵字第19835號起訴書、本院85年度訴字第86號判決、
    臺灣高等法院93年度上訴字第1346號判決、台北市殯葬管理
    處93年4月26日函、台北市第二殯儀館77年10月20日僱用通
    知書、台北市第二殯儀館77年7月20日試用通知書、被告84
    年5 月2日通知書及勞工保險被保險人投保資料表各乙份在
    卷可查（見本院94年度北勞調字第104號卷第7頁至第16頁、
    本院卷第42頁至第43頁及第53頁），並為兩造所不爭（見本
    院卷第59頁），堪信為真實。至原告主張兩造間僱傭關係仍
    然存在，則為被告所否認，並以上開情詞置辯。經查：
（一）按解釋意思表示，應探求當事人之真意，不得拘泥於所用
      之辭句，民法第98條定有明文。探求當事人之真意，應以
      當時之事實及其他一切證據資料為其判斷之標準（最高法
      院19年上字第28號判例）。次按民法第488條第2項規定：
      「僱傭未定期限，亦不能依勞務之性質或目的定其期限者
      ，各當事人得隨時終止契約。但有利於受僱人之習慣者，
      從其習慣」，故在未定期限之僱用契約，僱用人原則上得
      隨時終止契約。惟兩造合意為契約一部分行政院所發布之
      事務管理規則之第360條（工友管理）），於90年2月14日
      修正前規定：「各機關對工友平時考核應包括工作、勤惰
      及品德三項，其有工作不力或行為不檢而情節重大者，得
      予解僱」，依此規定，各機關僅在工友有工作不力或行為
      不檢而情節重大之情況下，始得終止契約。上開事務管理
      規則第360條雖未明文規定排除民法第488條第2項規定之
      適用，然該事務管理規則第360條既規定各機關得終止其
      與工友間僱傭契約之要件，而即使未有該事務管理規則第
      360條規定，各機關本得隨時終止其與工友間之契約，已
      如前述，則如解釋上開事務管理規則第360條規定係除民
      法第488條第2項規定之外另再賦予被告行使終止權之權利
      ，該事務管理規則並無規定必要，可見上開事務管理規則
      第360條規定應是限定各機關對未定期限工友僱傭契約終
      止權之行使，即各機關工友必需符合上開90年2月14日修
      正前事務管理規則第360條所規定之工作不力或行為不檢
      且情節重大之情況，各機關始得終止其與工友間之僱傭契
      約。則被告於84年5月2日所為之上開終止是否合法生效，
      自應視該終止是否符合上開事務管理規則第360條規定。
      被告抗辯其得依民法第488條第2項規定隨時終止僱傭契約
      云云，自不足取。
（二）次查人事行政局68年5月5日（68）局壹字第08239號函解
      釋：「按工友係屬僱用性質，其因案涉訟致被羈押而不能
      到工服勤者，除得扣除當年應有之事假及休息假期外，宜
      自羈押之日起予以解僱，不宜援用公務人員停職復職處理
      規定辦理。」（見本院卷第50頁），故人事行政局已於68
      年間以上開函示解釋因僱用性質之工友與公務人員之身分
      不同，工友不宜比照公務人員可停職後復職之規定而宜予
      解僱處理，即工友因案涉訟被羈押致不能到工服勤，該當
      上開事務管理規則第360條所規定之「工作不力而情節重
      大」，各機關可以此為由終止其與工友間之僱傭契約。再
      上開事務管理規則為行政院所發布，而行政院為統籌所屬
      各機關之人事行政，設人事行政局（行政院人事行政局組
      織條例第1條規定參照），故人事行政局係屬統籌辦理行
      政院人事行政之機關，則其對上開事務管理規則第360條
      關於工友人事管理所規定之「工作不力而情節重大」之解
      釋，應可認定即為行政院對上開事務管理規則第360條「
      工作不力而情節重大」之解釋。又行政院發布之事務管理
      規則既為兩造契約之內容，則於原告受僱前發布機關對該
      事務管理規則所為之解釋，原告既有預見可能，兩造間之
      契約關係亦應併予適用該解釋。查本件原告係於77年7月
      20日受僱被告，而人事行政局係於68年5月5日為上開工作
      不力而情節重大之解釋，原告自應受該解釋之拘束。原告
      因被指涉嫌貪瀆而於84年3月30日遭台北地檢署羈押，已
      如前述，依上開人事行政局68年5月5日（68）局壹字第
      08239號函已該當上開事務管理規則第360條所規定之工作
      不力而情節重大，則被告以原告因案於84年3月30日遭羈
      押而於84年5月2日依事務管理規則規定以北市人字第1197
      號函終止系爭僱傭契約，自與兩造約定之終止契約要件相
      符而生終止效力。兩造間僱傭關係既經被告於84年5月2日
      終止，原告主張兩造間之僱傭契約仍然存在，被告應以工
      友之職繼續僱傭原告，自不足取。
（三）原告雖主張其於刑事訴訟法修正前遭羈押，僅係檢察官強
      制處分之行使手段，原告嗣後既遭無罪判決確定，尤不能
      以原告已遭羈押作為解僱原告之事由云云。惟查被告依民
      法第488條第2項規定本得隨時終止系爭僱傭契約，則兩造
      於契約中約定於原告因案涉訟而遭羈押之情況下被告得終
      止契約，自無違反法律強制禁止規定或有背於公共秩序或
      善良風俗。原告復云被告84年5月2日之上開終止，其性質
      僅是暫時性停止契約效力，應嗣原告判決無罪確定後即可
      復職。然查被告上開84年5月2日解僱函已敘明將原告「依
      法解僱」，足認兩造間之僱傭關係於該函到達原告之時即
      為終止，該函中並無任何文義可認被告僅是暫時中止兩造
      僱傭關係之意，原告此部分主張，自不足取。
（四）原告復主張被告終止契約應參酌勞基法第11條及第12條雇
      主終止契約之規定云云。然查被告於84年5月2日為上開終
      止時，被告機關之工友尚無勞基法之適用，應自87年7月1
      日起始適用勞基法，業經行政院勞工委員會86年9月1日（
      86）勞動一字第037287號函公告在案，並為兩造所不爭（
      見本院卷第27頁）。再據勞基法第3條訂定時之立法院內
      政、經濟、司法三委員會第一次聯席會議紀錄記載：「‧
      ‧‧本法草案原定適用範圍未立即廣包各業勞工之原因，
      乃由於依照行業分類標準，部分極小規模之事業可能一時
      難於適應，如以其他經中央主管機關指定之事業加以概括
      ，得以逐步分期擴充，當較易進行」（見本院卷第71頁至
      第72頁），可見勞基法於第3條第1項第8款授權中央主管
      機關指定適用勞基法之事業，係為使中央主管機關視實際
      狀況指定各該事業適用勞基法之時間，故尚未經勞基法規
      定或中央主管機關指定應適用勞基法之事業單位勞工，自
      屬依其實際狀況尚不宜適用勞基法，若仍使其類推適用勞
      基法，即否定勞基法第3條第1項第8款規定之意義，自難
      認尚未經法律規定或中央主管機關指定之事業單位，亦可
      類推適用勞基法。原告此部分主張，仍無足取。原告又主
      張上開人事行政局68年5月5日68局壹字第08239號函解釋
      已遭廢止，被告依該解釋所為上開終止自不合法云云。查
      人事行政局雖於93年6月2日以局企字第09300625306號函
      敘明：「‧‧‧民國六十五年五月五日六十八局壹字第０
      八二三九號‧‧‧等函釋，與前開規定未合部分，均自即
      日起停止適用」（見本院卷第52頁之人事行政局93年6月2
      日局企字第09300625603號函）。惟查被告機關工友自87
      年7月1日起始有勞基法之適用，已如前述，故人事行政局
      上開93年6 月2日局企字第093006253號函係於被告工友適
      用勞基法後所為之解釋，可見人事行政局上開93年6月2日
      局企字第093006253號解釋與68年5月5日（68）局壹字第
      08239號函解釋之背景並不相同，自不能以人事行政局於
      被告為上開終止後因時空背景之變更所為修正之前之解釋
      ，即認被告於84年5月2日所為之上開終止，係不合法。至
      原告主張其他國營事業單位，不論是否具備公務員身分均
      可於無罪確定後予以復職云云。查被告係屬政府機關，非
      屬國營事業單位，則被告機關之用人政策當非必應與國營
      事業單位相同，被告上開終止是否合法，仍應以兩造契約
      內容之事務管理規則為據，被告此部分抗辯，仍無足取。
三、綜上所述，原告請求確認兩造間之僱傭關係存在，被告應以
    工友之職繼續僱傭原告，洵不足取，應予駁回。
四、兩造其餘主張陳述及所提之證據，經本院審酌後，認均不足
    以影響本判決之結果，均毋庸再予論述，附此敘明。
五、據上論結，依民事訴訟法第78條，判決如主文。
中　　華　　民　　國　　94　　年　　11　　月　　21　　日
                        臺北地方法院勞工法庭
                                法　官　黃書苑
以上正本係照原本作成。
如對本判決上訴，須於判決送達後20日內向本院提出上訴狀。
中　　華　　民　　國　　94　　年　　11　　月　　21　　日
                    　　　　　　書記官　趙郁涵
